【裁判字號】    97,勞上易,20
【裁判日期】    970827
【裁判案由】    給付退休金
【裁判全文】
臺灣高等法院民事判決                97年度勞上易字第20號
上  訴  人  景暉精密企業有限公司
法定代理人  丙○○
訴訟代理人  乙○○
被上訴人    甲○○
訴訟代理人  孔令則律師
複代理人    吳保仁律師
上列當事人間請求給付退休金事件，上訴人對於中華民國96年11
月30日臺灣桃園地方法院96年度勞訴字第31號第一審判決提起上
訴，本院於民國97年8月13日言詞辯論終結，判決如下：
    主  文
上訴駁回。
第二審訴訟費用由上訴人負擔。
    事實及理由
一、本件被上訴人起訴主張：伊於民國29年10月1日出生，自78
    年1月5日受雇於上訴人，迄95年5月31日，共17年4個月又26
    日，已達15年以上且年逾66歲，乃依勞動基準法第53條第1
    款自請退休之規定，向上訴人提出自請退休，上訴人亦因而
    將伊之勞保退保，並代為向中央信託局股份有限公司（下稱
    中信局）申請勞工退休準備金新台幣（下同）787,800元。
    ，伊雖曾於82年3月間因身體不適請假（上訴人公司誤為離
    職），惟伊旋即返回原工作，伊既非退休，返回上訴人公司
    亦從事原工作，當無年資中斷之問題，是依勞基法第10條規
    定立法意旨，伊之工作年資應合併計算，依勞基法第55條第
    1項第1款規定應有32.5個基數，而伊退休前6個月平均工資
    為45,120元，即94年12月份46,080元、95年1月份46,080元
    、2月份41,760元、3月份46,080元、4月份44,640元、5月份
    51,840元，以此乘以32.5個基數，則應領之退休金為1,466,
    400元，扣除已自中信局領得之金額，上訴人尚應補給退休
    金差額678,600元，迭經伊向桃園縣政府勞資爭議申請調解
    ，上訴人亦拒不給付。爰依勞動契約，求為命上訴人給付上
    訴人應給付678,600元本息之判決。
二、上訴人則以：被上訴人係於78年1月5日起經人介紹服務於伊
    公司，但其在82年3月間經伊同意後即自行離職，嗣訴外人
    陳進福因公司業務繁忙且基於同事情誼，故主動向伊提出是
    否可以讓被上訴人回來工作，因被上訴人離職後1個多月尚
    無工作，伊體諒被上訴人年事已高謀職不易，遂同意讓其復
    職，是被上訴人於82年4月19日始重新回伊公司任職，其年
    資自應重新計算，若如被上訴人所述係其身體不適在家休養
    ，為何其重新至伊處任職時未提出銷假之醫師證明？另被上
    訴人提出之最高法院96年台上字第957號判決，與本案無關
    ，均不足採信。故至95年5月1日止，被上訴人在伊公司服務
    之年資共計13年，按勞動基準法第54條及第55條規定應給予
    26個基數，又被上訴人離職前6個月之平均工資為29,970元
    ，伊公司每年6月及12月會分別計算公司盈餘後，給予員工
    分紅，但會除以6個月後，在下個月開始發放，而發放當時
    仍在職者伊方會發放，且該項給予因屬恩惠性給予，非屬勞
    基法第2條第3款所稱之工資，故以現金發放且不列入平均工
    資計算，且每半年發放之平均金額不同，故不應列入平均工
    資計算。另否認被上訴人所提94年12月至95年5月份之薪資
    表為真正等語，資為抗辯。
三、被上訴人主張其於29年10月1日出生，自78年1月5日受雇於
    上訴人，95年5月31日向上訴人提出自請退休，上訴人因而
    將其勞保退保，並代其向中信局申請勞工退休準備金787,80
    0元之事實，業據提出身分證、勞保投保資料、勞工退休金
    給付通知書、薪資條、調解記錄等影本各一件為證（見原法
    院簡易卷第6至12頁），堪信為真實。
四、被上訴人復主張其曾於82年3月間因身體不適請假，旋即返
    回原工作，其既非退休，返回上訴人公司亦從事原工作，依
    勞基法第10條規定立法意旨，其工作年資應合併計算，依勞
    基法第55條第1項第1款規定應有32.5個基數，而其退休前6
    個月平均工資為45,120元，應領之退休金為1,466,400元，
    扣除已自中信局領得之金額，上訴人尚應補給退休金差額67
    8,600元等情，則為上訴人所否認，並以前揭情詞置辯，是
    本件應審究者厥為(一)被上訴人得請求計算退休金之年資是否
    曾於82年間中斷，年資應否重行起算？(二)被上訴人得請求上
    訴人給付退休金之數額？
  (一)被上訴人得請求計算退休金之年資是否曾於82年間中斷，年
    資應否重行起算？
  1.按勞工非有左列情形之一者，雇主不得強制其退休：一、年
    滿六十歲者。二、心神喪失或身體殘廢不堪勝任工作者；勞
    工退休金之給與標準如左：一、按其工作年資，每滿一年給
    與兩個基數。但超過十五年之工作年資，每滿一年給與一個
    基數，最高總數以四十五個基數為限。未滿半年者以半年計
    ；滿半年者以一年計。前項第1款退休金基數之標準，係指
    核准退休時一個月平均工資；又定期契約屆滿後或不定期契
    約因故停止履行後，未滿三個月而訂定新約或繼續履行原約
    時，勞工前後工作年資，應合併計算，此觀勞動基準法第54
    條第1項、第55條第1項第1款、第2項、第10條規定自明。參
    照勞動基準法第十條立法理由：「勞工特別休假、資遣費及
    退休金之給與，均與勞工年資有關，為免雇主利用換約等方
    法，中斷年資之計算，損及勞工權益，特明文予以限制。」
    其中「因故停止履行」並無明文例示，為保證勞工權益，應
    採擴張解釋，除退休外，縱因資遣或其他離職事由，於未滿
    三個月內復職而訂立新約，或繼續履行原約時，均應認勞工
    前後工作年資，應合併計算。且未以勞工離職之原因係可歸
    責於雇主之事由為限，始有其適用（司法院82年8月26日（
    82 ）廳民一字第16108號函、最高法院86年度台上字第957
    號、80年度台上字第295號判決意旨參照）。故勞工工作年
    資中斷者，依前述規定，定期契約屆滿後或不定期契約因故
    停止履行後，未滿三個月而訂定新約或繼續履行原約時，勞
    工前後工作年資，應合併計算。依該項規定解釋，不定期之
    勞動契約，如係一時中止，勞工於三個月內繼續工作者，其
    前後工作年資應合併計算，僅其停止工作之日數應予扣除。
  2.查被上訴人雖曾於82年3月間短暫離職，82年4月19日又再行
    於上訴人公司復職，且擔任原先之工作，不論其係請假或暫
    時離職，離職之期間僅短短1月有餘，足認前工作年資僅係
    一時終止。上訴人亦無法證明被上訴人於82年3月離職時，
    業已計算78年1月5日起至82年3月間之年資，並領取上訴人
    給付之資遣費或退休金完畢，自應認82年3月間被上訴人為
    短暫離職，亦即被上訴人自82年4月19日於上訴人公司復職
    後，年資視為不中斷，應前後合併計算。
  3.上訴人雖舉行政院勞工委員會79年12月3日台79勞資二字第
    27641號函令及78年2月22日台78勞動三字第00182號函復台
    灣省勞工處示：「若勞工接受事業單位資遣時，並未提出異
    議，且已領取資遣費，勞動關係應已終止，嗣後繼續在原事
    業單位工作，前後工作年資可不併計」。又內政部74年4月
    29日台內勞字第308102號函意旨：「查勞工年資之計算，關
    係其特別休假、資遣費、退休金權益，員工年滿六十歲，僱
    主依法強制其退休，給與退休金後再繼續僱用，新勞動契約
    已成立，年資自重新起算，日後資遣時，自應依法給付資遣
    費，如符合自請退休要件，即應依法給付退休金」，辯稱被
    上訴人於82年3月間係自行辭職，兩造之間乃是自由意識下
    契約行為，故被上訴人之年資應自82年4月19日起算云云。
    惟查，上揭函令係關於勞工接受事業單位資遣及給與退休金
    後再繼續僱用兩種情形，而本件被上訴人於82年因故停止履
    行勞工契約非屬接受上訴人資遣，並領取上訴人給付之資遣
    費完畢，亦非退休後由上訴人再繼續僱用，故上訴人提出之
    函令解釋與本件情形並不相同，自無從比附援引，其此部分
    之抗辯亦無可採。
  (二)被上訴人得請求上訴人給付之退休金數額？
  1.次按所謂工資：謂勞工因工作而獲得之報酬；包括工資、薪
    金及按計時、計日、計月、計件以現金或實物等方式給付之
    獎金、津貼及其他任何名義之經常性給與均屬之。所謂平均
    工資：謂計算事由發生之當日前六個月內所得工資總額除以
    該期間之總日數所得之金額。勞動基準法第2條第3款、第4
    款分別定有明文。經查，上訴人雖於原審抗辯被上訴人離職
    前六個月之平均工資為28,710元，於本院則辯稱被上訴人離
    職前六個月之平均工資為29,970元（包含各項獎金）云云，
    然依被上訴人所提出之薪資帳戶存摺所示，被上訴人自94年
    12月起至同年5月間之每月工資分別為：30,183元、29,274
    元、24,372元、28,983元、27,543元、32,706元，且除上訴
    人每月轉帳匯入被上訴人薪資帳戶之前述薪資外，依據被上
    訴人提出上訴人給付之現金薪資袋，足認上訴人除以轉帳匯
    款外，另外尚於每月以現金給付之方式補足薪資，而根據該
    薪資袋之記載，上訴人另行以現金給付之薪資部分應為15,1
    50元。上訴人雖辯稱：上訴人公司每年6月及12月會分別計
    算公司盈餘後，給予員工分紅，但會除以6個月後會在下個
    月開始發放，而發放當時仍在職者被告方會發放，且該項給
    予因屬恩惠性給予，不應列入平均工資計算等語。然依據被
    上訴人所提出之薪資袋所示，上訴人發放前述15,150元之金
    額固定，且發放方式為每月固定給付，自難認該部分金額係
    屬上訴人之恩惠性給付，況依據被上訴人所提出之92年度、
    93年度、94年度綜合所得稅各類所得資料清單所示，被上訴
    人1年之薪資總額分別為605,720元、595,477元、612,600元
    ，扣除年終獎金後（以94年度為例，年終獎金之金額為43,2
    00元），被上訴人每月受領之薪資約在46,000 餘元之譜，
    亦與被上訴人前述主張除上訴人薪資轉帳外，應加計現金發
    放薪資部分數額大致相符，足認被上訴人前述主張應屬真實
    可信。上訴人此部分之抗辯，因與事實不符，不足採信。
  2.被上訴人得請求之退休金數額計算如下：依前所述，被上訴
    人退休前6個月之平均工資應為45,120元（計算方式如附表
    所示），而被上訴人工作期間為17年3月7日（計算自78 年1
    月5日起至95年5月31日止，另應扣除82年3月起至84年4月19
    日被上訴人未於上訴人處工作之期間），則其應有之年資基
    數為32.5，故依據被上訴人之年資基數為32.5計算，則上訴
    人應給付被上訴人之退休金數額應為1,466,400元（計算式
    如下：45,120×32.5＝1, 466,400）。再扣除被上訴人業已
    自中信局領得之退休準備金787, 800元，則上訴人尚應給付
    被上訴人678,600元。
五、綜上所述，被上訴人主張為可採，上訴人所辯均無可取。從
    而，被上訴人本於勞動契約，請求上訴人給付退休金678,60
    0元及自96年6月1日即起訴狀繕本送達上訴人之翌日起至清
    償日止，按法定利率即年息5%計算之利息為有理由，應予准
    許。是則原審判命上訴人如數給付，並依被上訴人之聲請酌
    定擔保金額宣告假執行，於法並無不合。上訴意旨指摘原判
    決不當，求予廢棄改判，為無理由，應予駁回。
六、據上論結，本件上訴為無理由，依民事訴訟法第449條第1項
    、第78條，判決如主文。
中    華    民    國    97    年    8     月    27    日
                    勞工法庭
                        審判長法  官  張  蘭
                              法  官  鄭純惠
                              法  官  袁靜文
正本係照原本作成。
不得上訴。
中    華    民    國    97    年    8     月    27    日
                              書記官  明祖星
 ┌────────────────────────────┐
 │附表                                                    │
 ├──┬──┬─────┬────┬──────┬────┤
 │年度│月份│ 匯入帳戶 │現金發放│ 勞健保及   │ 合計   │
 │    │    │ 金    額 │        │ 所得稅扣除 │        │
 ├──┼──┼─────┼────┼──────┼────┤
 │ 94 │12  │ 30,183   │15,150  │ 747        │ 46,080 │
 ├──┼──┼─────┼────┼──────┼────┤
 │ 95 │  1 │ 29,274   │15,150  │ 1,656      │ 46,080 │
 ├──┼──┼─────┼────┼──────┼────┤
 │ 95 │ 2  │ 24,372   │15,150  │ 2,238      │ 41,760 │
 ├──┼──┼─────┼────┼──────┼────┤
 │ 95 │ 3  │ 28,983   │15,150  │ 1,947      │ 46,080 │
 ├──┼──┼─────┼────┼──────┼────┤
 │ 95 │ 4  │ 27,543   │15,150  │ 1,947      │ 44,640 │
 ├──┼──┼─────┼────┼──────┼────┤
 │ 95 │ 5  │ 32,706   │15,150  │ 3,984      │ 51,840 │
 ├──┴──┴─────┼────┴──────┼────┤
 │合計                  │                      │276,480 │
 ├───────────┼───────────┼────┤
 │上訴人自行主張應扣除補│                      │270,720 │
 │特休5,760元，自應准許 │                      │        │
 │。                    │                      │        │
 ├───────────┼───────────┼────┤
 │平均工資              │                      │45,120  │
 └───────────┴───────────┴────┘


司法院資訊處製作；財團法人民間司法改革基金會備份。
